【裁判字號】    95,上訴,1736
【裁判日期】    950928
【裁判案由】    侵占等
【裁判全文】
臺灣高等法院刑事判決                95年度上訴字第1736號
上  訴  人  臺灣臺北地方法院檢察署檢察官
上  訴  人
即  被  告  乙○○
上列上訴人，因被告侵占等案件，不服臺灣臺北地方法院95年訴
字第380號，中華民國95年4月17日第一審判決（起訴案號：臺灣
臺北地方法院檢察署94年度偵字第21996 號，並經同署移送併辦
：95年偵字第7063號）提起上訴，本院判決如下：
    主  文
原判決撤銷。
乙○○共同連續意圖為自己不法之所有，而侵占對於業務上所持
有之物，處有期徒刑壹年。
如附表貳編號一至三、五所示支票背面偽造之「南山人壽保險股
份有限公司」印文共肆枚，均沒收之。
    事  實
一、乙○○自民國（下同）91年起受僱於臺北市中山區○○○路
    ○段144號南山人壽保險股份有限公司（下稱南山人壽保險公
    司），擔任「景新通訊處業務經理」，負責對外招攬客戶及
    收取保險費等業務，為從事業務之人，因需款急用，竟意圖
    為自己不法所有，並基於概括犯意，自91年10月起至94年 7
    月止，利用向客戶收取保險費機會，將附表壹所示26筆客戶
    繳納保險費，共計新台幣（下同）94萬7213元，連續予侵占
    入己。又基於概括犯意，與友人李台生（另案通緝），基於
    意圖為自己不法所有及行使偽造私文書犯意聯絡，由乙○○
    於94年1月20日，在臺北市大安區○○○路○段165巷15號2樓
    ，向南山人壽保險公司保險客戶甲○○（原審誤載為王玉衍
    ）收取甲○○、宋守智、宋燊等人保險費，甲○○簽發附表
    貳編號一至五所示支票（合計39萬7718元）交付，乙○○竟
    未將五紙支票交付南山人壽保險公司，與李台生共同侵占入
    己，由李台生以偽刻之「南山人壽保險股份有限公司」印章
    接續於附表貳編號一至三、五所示支票背面偽造「南山人壽
    保險股份有限公司」印文各一枚，以示南山人壽保險公司將
    支票背書轉讓予乙○○李台生，李台生復持附表貳編號一至
    三支票為擔保，向東森當鋪借款而行使，另二紙則由乙○○
    李台生二人持有，足以生損害於南山人壽保險公司及甲○○
    ，甲○○接獲南山人壽保險公司通知保險費逾期未繳，另經
    附表壹各客戶反應後，南山人壽保險公司等始查悉上情。
二、案經甲○○訴由臺北市政府警察局文山第二分局報請臺灣臺
    北地方法院檢察署檢察官偵查起訴，暨該署檢察官移送本院
    併辦。
    理  由
一、上揭連續侵占、共同行使偽造私文書侵占之犯罪事實，業據
    上訴人即被告（下稱被告）乙○○先後於警詢、偵查、原審
    、本院審理時供承不諱，核與告訴人甲○○於警詢、偵查中
    及原審時指證之情節相符（參見21996 號偵查卷18至20頁、
    47至48頁，原審卷18頁），並有如附表壹所示聲明書（參見
    本院卷49至59頁）、附表貳所示五紙支票（參見21996 號偵
    查卷27至30頁）、南山人壽保險股份有限公司保險費逾期未
    繳照會單（同上偵查卷31至36頁）、國鼎法律事務所案件會
    談紀錄表（同上偵查卷37頁）附卷足憑，足徵被告之自白核
    與事實相符，自堪採信，從而，本案之事證明確，被告上開
    犯行，均堪認定，自應依法論科。
二、核被告附表壹之所為，係犯刑法第336條第2項業務侵占罪，
    附表貳之所為，係犯刑法第336條第2 項業務侵占罪、第216
    條第210 條行使偽造私文書罪。其偽造「南山人壽保險股份
    有限公司」印章之行為，應為偽造「南山人壽保險股份有限
    公司」印文所吸收，又偽造「南山人壽保險股份有限公司」
    之印文，係偽造私文書之部分行為，偽造私文書低度行為，
    應為行使之高度行為吸收，均不另論罪。被告先後於附表貳
    編號一至三、五所示支票背面偽造「南山人壽保險股份有限
    公司」背書而行使之行為，係基於同一行使偽造私文書犯意
    下之接續行為，僅侵害一個法益，應以一罪論。被告乙○○
    與同案被告李台生就上開二罪間，有犯意聯絡及行為分擔，
    應以共同正犯論。被告附表壹之多次侵占行為，時間緊接，
    手法相同，顯係基於概括犯意，應依連續犯之規定論以一罪
    ，並加重其刑，此附表壹之侵占犯行，與附表貳之侵占犯行
    ，亦堪認係連續犯。被告乙○○所犯侵占罪，與行使偽造私
    文書間，有方法結果之牽連關係，依刑法第55條規定，應從
    較重業務侵占罪處斷。又刑法於94年2月2日修正公布，並自
    95年7月1日起施行，已刪除連續犯、牽連犯規定，被告上開
    犯行，如依新法規定，應數罪併罰，較不利於被告，經比較
    後自應適用行為時之舊法。
三、原審經審理結果，認被告罪證明確，予以論科，固非無見，
    但原審未及就附表壹之侵占犯行，一併審理，顯有違誤。又
    被告另有其他犯行，尚在檢察官偵辦中，原審僅就附表貳之
    犯行審理後，即予宣告緩刑二年，亦有可議。檢察官以被告
    另有附表壹犯行，原審未及審理，指摘原判決不當，非無理
    由，被告提起上訴，請求就併辦案情一併審理，核為有理由
    ，原判決亦有上開可議，即屬無可維持，應由本院撤銷改判
    。爰審酌被告身為南山人壽保險公司「景新通訊處業務經理
    」，負責對外招攬客戶及收取保險費等業務，為從事業務之
    人，因需款急用，竟先侵占客戶多筆保險費，更與同案被告
    李台生共同侵占告訴人甲○○所簽發如附表貳所示五紙支票
    ，並偽造「南山人壽保險股份有限公司」背書，持向東森當
    鋪借款，造成南山人壽保險公司及甲○○損害，惟念其犯後
    坦承犯行，主動向東森當鋪贖回上揭三紙支票，並將如附表
    貳所示五紙支票歸還予告訴人，且當庭向告訴人甲○○致歉
    ，態度良好（原審卷18頁背面），被告之素行、犯罪之動機
    、目的、所造損害等一切情狀，量處如主文第二項所示之刑
    ，以示儆懲。被告乙○○於附表貳編號一至三、五所示支票
    背面偽造「南山人壽保險股份有限公司」印文各一枚，應依
    刑法第219 條之規定，宣告沒收，至同案被告李台生所偽刻
    「南山人壽保險股份有限公司」印章一枚，並未扣案，客觀
    上亦無證據證明尚未滅失，爰不另為沒收諭知，附此敘明。
四、檢察官併案（台北地檢署：95年偵字第6909號）意旨略稱：
    被告於93年2 月26日，在「契約變更、復效、保單補發申請
    書」上偽簽「甲○○」簽名，因認被告另涉偽造私文書罪嫌
    云云。本件公訴人之主張，無非以被告親簽之聲明書為據，
    但按，被告之自白，不得作為有罪判決之唯一證據，為刑事
    訴訟法第156條第2項所明定。經查，本件告訴人於偵查中，
    先陳稱沒有同意將保單由200萬元變更為100萬元之情事，但
    被告堅決否認有偽造文書犯行，告訴人即供稱「（這個簽名
    是否你簽的）有點不太像」、「（能否確定是你簽名的）有
    一點像，但我不敢確定」等語（參見6909 號偵查卷6頁），
    嗣檢察官將保單上簽字，與告訴人筆跡送請鑑定結果，無從
    鑑定，而被告於本院調查時亦堅決否認有偽造簽名之犯行，
    告訴代理人更陳稱：本件變更與附表貳之侵占無涉，該保額
    之變更對被告並無好處等情在卷（參見本院卷43頁背面），
    益見被告上開所辯，尚堪採信。此外，查無證據可認該簽名
    係被告所偽造，而檢察官亦未提起公訴，應檢還檢察官另行
    依法偵辦。
據上論斷，應依刑事訴訟法第369條第1項前段、第364條、第299
條第1項前段，刑法第28條、第216條、第210條、第336 條第2項
、第219 條，修正前刑法第56條、第55條，罰金罰鍰提高標準條
例第1條前段，判決如主文。
本案經檢察官許仲瑩到庭執行職務
中    華    民    國    95    年    9     月    28    日
                  刑事第六庭  審判長法  官  林  堭  儀
                                    法  官  王  炳  梁
                                    法  官  蔡  聰  明
以上正本證明與原本無異。
如不服本判決，應於收受送達後十日內向本院提出上訴書狀，其
未敘述上訴之理由者並得於提起上訴後十日內向本院補提理由書
（均須按他造當事人之人數附繕本）。
                                    書記官  高  士  童
中    華    民    國    95    年    9     月    29    日
附錄：本案論罪科刑法條全文
刑法第336條：
對於公務上或因公益所持有之物，犯前條第1項之罪者，處1年以
上7年以下有期徒刑，得併科5千元以下罰金。
對於業務上所持有之物，犯前條第1項之罪者，處6 月以上5年以
下有期徒刑，得併科3千元以下罰金。
前二項之未遂犯罰之。


司法院資訊處製作；財團法人民間司法改革基金會備份。
